ACORDAO-COMPLETO-2558183

ACÓRDÃO 7967/2022 ATA 40/2022 - PRIMEIRA CÂMARA

VISTOS, relatados e discutidos estes embargos de declaração, opostos por Moris Arditti em face de supostas contradições identificadas no Acórdão 1712/2022-TCU-Primeira Câmara, que negou provimento ao recurso de reconsideração interposto contra decisão que julgou suas contas irregulares (Acórdão 7620/2021-TCU-Primeira Câmara) .
ACORDAM os Ministros do Tribunal de Contas da União, reunidos em sessão da 1ª Câmara, ante as razões expostas pelo Relator e com fundamento no art. 34 da Lei 8.443/1992 c/c o art. 11 da Resolução-TCU 344/2022, em:
9.1. conhecer dos embargos de declaração para, no mérito, rejeitá-los;
9.2. arquivar esta tomada de contas especial, sem julgamento de mérito; e
9.3. encaminhar cópia desta deliberação ao embargante, ao Sr. Carlos Eduardo Pitta, ao Genius Instituto de Tecnologia e à Procuradoria da República no Estado do Amazonas, com a informação de que a íntegra do relatório e do voto que a fundamentam podem ser consultados no endereço eletrônico www.tcu.gov.br/acordaos.

Embargos de declaração interpostos por Moris Arditti em face de supostas contradições existentes no referido Acórdão 1.712/2022-TCU-1ª Câmara.

Primeira Câmara

Financiadora de Estudos e Projetos - Finep

3. Embargante: Moris Arditti (XXX.407.378-XX)
3.1. Outros Responsáveis: Carlos Eduardo Pitta (XXX.659.308-XX) e Genius Instituto de Tecnologia (03.521.618/0001-95)

13.1. Ministros presentes: Walton Alencar Rodrigues (Presidente), Benjamin Zymler, Vital do Rêgo e Jorge Oliveira (Relator).
13.2. Ministro-Substituto presente: Weder de Oliveira.

JORGE OLIVEIRA

Ministro Jorge Oliveira

Examinam-se, nesta oportunidade, embargos de declaração opostos por Moris Arditti em face de supostas contradições identificadas no Acórdão 1712/2022-TCU-Primeira Câmara, que negou provimento ao recurso de reconsideração interposto contra decisão que julgou suas contas irregulares (Acórdão 7620/2021-TCU-Primeira Câmara) .
2.	Trata o presente processo de tomada de contas especial instaurada pela Financiadora de Estudos e Projetos - Finep em desfavor de Genius Instituto de Tecnologia e dos Srs. Carlos Eduardo Pitta, Moris Arditti, Cylon Eudóxio Tricot Gonçalves da Silva e Manoel Horácio Francisco da Silva, em razão da não execução do objeto do convênio celebrado em 13/12/2004, para o "desenvolvimento e inovação em componentes de software para exportação".
3.	Alega o embargante que " (...) o acórdão recorrido padece de vícios de fundamentação que inquinam de nulidade o pronunciamento deste Tribunal de Contas. Isso, porque, ao exame dos autos, tem-se que o acórdão recorrido foi contraditório ao analisar a ocorrência de prescrição neste feito, como ficará devidamente demonstrado".
4.	O responsável afirma que a deliberação embargada, apesar de ter reconhecido a validade da incidência da Lei 9.873/1999 para a fixação dos marcos interruptivos, deixou de observar o prazo quinquenal para fins da prescrição, contrariando a jurisprudência do Supremo Tribunal Federal - STF sobre a matéria.
5.	Defende, ademais, que somente na fase externa da tomada de contas especial é que se pode falar em interrupção do prazo prescricional, " (...) visto que é nesta fase que há ato inequívoco de apuração do fato, cujo procedimento é dotado de rito próprio e guiado por disposição legal.", e que, portanto, atos inequívocos de apuração dos fatos produzidos na fase interna não teriam o condão de interromper o prazo prescricional.
6.	Solicita, dessa forma, que os embargos sejam conhecidos e providos, para que seja declarada a prescrição da pretensão punitiva, em conformidade com o entendimento do STF, e afastar o marco interruptivo da prescrição, consoante a jurisprudência desta Casa.
	É o relatório.

Ivan Henrique Moraes Lima (OAB/SP 236.578), representando Moris Arditti.

Não atuou

EMBARGOS DE DECLARAÇÃO. TOMADA DE CONTAS ESPECIAL. CONVÊNIO. AUSÊNCIA DE COMPROVAÇÃO DA BOA E REGULAR APLICAÇÃO DOS RECURSOS RECEBIDOS. CONTAS IRREGULARES. DÉBITO. SUPOSTAS CONTRADIÇÕES. CONHECIMENTO DOS EMBARGOS. INEXISTÊNCIA DAS FALHAS APONTADAS. REJEIÇÃO. EXAME DA PRESCRIÇÃO CONSOANTE RESOLUÇÃO-TCU 344/2022. INÉRCIA DO ÓRGÃO REPASSADOR PARA APURAÇÃO DOS FATOS POR PERÍODO SUPERIOR A CINCO ANOS. INCIDÊNCIA DA PRESCRIÇÃO INTERCORRENTE EM RELAÇÃO AOS DEMAIS RESPONSÁVEIS. ARQUIVAMENTO DO PROCESSO SEM JULGAMENTO DE MÉRITO. 1. Verificada a existência de prescrição, arquiva-se o processo sem julgamento de mérito.

TOMADA DE CONTAS ESPECIAL (TCE)

não atuou

Esta tomada de contas especial foi instaurada pela Financiadora de Estudos e Projetos - Finep em desfavor de Genius Instituto de Tecnologia e dos Srs. Carlos Eduardo Pitta, Moris Arditti, Cylon Eudóxio Tricot Gonçalves da Silva e Manoel Horácio Francisco da Silva, em razão da não execução do objeto do convênio celebrado em 13/12/2004, para o "desenvolvimento e inovação em componentes de software para exportação".
2.	Por meio do Acórdão 7620/2021-TCU-Primeira Câmara, o Tribunal julgou as contas dos responsáveis irregulares, condenando-os ao pagamento do débito apurado, diante da ausência de elementos que pudessem comprovar a boa e regular aplicação dos recursos impugnados.
3.	Na ocasião, não houve a aplicação da multa prevista no art. 57 da Lei 8.443/1992, tendo em vista a incidência da prescrição da pretensão punitiva, segundo o entendimento vigente de que o Tribunal se subordinava ao prazo prescricional de dez anos indicado no art. 205 do Código Civil, dado que as irregularidades foram cometidas entre 2005 e 2006 e a ordenação da citação ocorreu somente em 11/8/2017.
4.	Posteriormente, esta mesma 1ª Câmara negou o recurso de reconsideração interposto pelo Sr. Moris Arditti (Acórdão 1.712/2022) , entre outras razões, em face do entendimento, então prevalecente, de que o dano ao erário era imprescritível, conforme o posicionamento fixado pelo Supremo Tribunal Federal - STF no MS 26.210 e reproduzido na Súmula TCU 282.
5.	Nesta assentada, examinam-se embargos de declaração opostos pelo mencionado responsável, em face de supostas contradições existentes no referido Acórdão 1712/2022-TCU-Primeira Câmara.
6.	Preenchidos os requisitos gerais e próprios dos aclaratórios, conheço destes embargos de declaração.
7.	No mérito, registro, desde logo, que entendo não ter havido a contradição suscitada pelo embargante.
8.	Com efeito, vale lembrar, para fins de verificação de contradição, as pertinentes definições contidas no Acórdão 1246/2010-TCU-Plenário, de relatoria do Ministro Walton Alencar Rodrigues:
" (...)  a contradição deve estar contida nos termos do decisum atacado, este compreendido no âmbito desta Corte como o conjunto: Relatório, Voto e Acórdão. Não cabe alegação de contradição entre o acórdão embargado e 'doutrina', 'jurisprudência' ou mesmo 'comando legal'. A alegação é pertinente em recurso de reconsideração ou pedido de reexame, no qual o comando atacado é contrastado com a jurisprudência, a doutrina e o ordenamento jurídico. Entretanto, é descabida em embargos de declaração, cuja única finalidade é esclarecer ou integrar a decisão embargada, excepcionalmente modificando-a."
9.	No presente caso, o embargante aponta como contradição a justificar seus declaratórios a não adoção pelo TCU do entendimento atual do STF acerca da prescrição, o que é descabido em sede de embargos de declaração.
10.	Tampouco procede a afirmação de que esta Corte teria reconhecido a aplicação da Lei 9.873/1999 para a fixação dos marcos interruptivos, mas não em relação ao prazo de cinco anos para a verificação da prescrição, neste processo.
11.	Na verdade, o Tribunal condenou o embargante ao pagamento do débito apurado em face da compreensão, então vigente, de que o dano ao erário era imprescritível e deixou de aplicar sanção de multa, prevista no art. 57 da Lei 8.443/1992, por entender que pretensão punitiva estava prescrita, dado o transcurso de mais de 10 anos entre a ocorrência da irregularidade e a determinação para a citação do responsável, sem fazer qualquer avaliação de marcos interruptivos, como afirmado.
12.	Não obstante essas conclusões, por se tratar de uma matéria de ordem pública, examinarei a hipótese de prescrição, com supedâneo na novel Resolução-TCU 344/2022, que passou a regulamentar, no TCU, a prescrição para o exercício das pretensões punitiva e ressarcitória.
13.	É cediço que a prescrição é um imperativo constitucional, necessário para limitar, em bases razoáveis, a própria possibilidade de persecução estatal.
14.	No presente caso, adoto como marco inicial para a contagem do prazo para a prescrição a data da apresentação da prestação final de contas, conforme estabelecido no inc. II do art. 4º da referida Resolução, que aconteceu em 15/2/2007.
15.	Em 25/3/2010 a prescrição foi interrompida, consoante previsto no art. 5º, inc. II da Resolução-TCU 344/2022, em face da solicitação promovida pela Finep para que o Sr. Moris Arditti regularizasse a prestação de contas, que fora parcialmente rejeitada (peça 2, p. 339-345) .
16.	Entretanto, diante da inércia do responsável, a Finep só veio a repetir a referida solicitação em 25/5/2016 (peça 3, pp. 41-48) , ou seja, mais de cinco anos após a ocorrência da última causa interruptiva da prescrição, sem a adoção de qualquer outra providência nesse interregno, acarretando, ipso facto, a prescrição da pretensão ressarcitória das irregularidades imputadas ao embargante.
17.	Adicionalmente, entendo necessário reconhecer a prescrição em favor dos dois outros responsáveis condenados pelo Tribunal em solidariedade com o embargante (Acórdão 7620/2021-TCU-Primeira Câmara) , Sr. Carlos Eduardo Pitta e Genius Instituto de Tecnologia, pois esses foram chamados aos autos da TCE, ainda no âmbito da Finep, somente em 25/5/2016, por meio das Cartas-Protocolos 005.841/16 e 005.843/16, respectivamente. Nessa oportunidade, a prescrição da pretensão ressarcitória também já teria se operado em relação aos fatos a eles atribuídos, dado o marco inicial estabelecido, que foi a data da apresentação da prestação de contas (15/2/2007) .
18.	Ressalto, por oportuno, que esses fatos e datas foram extraídos do capítulo VI do Relatório do Tomador de Contas 12/2016 (peça 3, pp. 289 a 300) .
19.	Assim, reconheço a existência da prescrição e, nos termos do art. 11 da Resolução-TCU 344/2022, manifesto-me pelo arquivamento desta TCE.  
Ante o exposto, VOTO no sentido de que o Tribunal adote a minuta de acórdão que ora submeto à deliberação deste Colegiado. 
TCU, Sala das Sessões, em 22 de novembro de 2022.
JORGE OLIVEIRA 
Relator